最高法院刑事判決　　　　　　　　　 111年度台上字第2982號
上　訴　人　臺灣高等檢察署檢察官張瑞娟
被　　　告　胡○○琴


上列上訴人因被告家暴妨害自由等罪案件，不服臺灣高等法院中
華民國111年3月24日第二審判決（110 年度上訴字第3318號，起
訴案號：臺灣桃園地方檢察署109 年度偵續字第220、221號），
提起上訴，本院判決如下：
    主  文
上訴駁回。
    理  由
按刑事訴訟法第376條第1項各款所規定之案件，經第二審判決
  者，除第二審法院係撤銷第一審法院所為無罪、免訴、不受理
  或管轄錯誤之判決，並諭知有罪之判決，被告或得為被告利益
  上訴之人得提起上訴外，其餘均不得上訴於第三審法院，固為
  該條項所明定。惟案件是否屬於上述所列各罪之範圍，不以起
  訴書所記載之法條為據，亦不以第二審判決時所適用之法條為
  唯一標準，而應以起訴書所記載之犯罪事實，並應視當事人在
  第二審言詞辯論終結前對於被告涉犯罪名有無提出爭執，以為
  審認。如檢察官已爭執被告涉犯之罪名或第二審判決所確認之
  犯罪事實，並非上述不得上訴於第三審法院之罪，依法自得上
  訴於第三審法院。本件原審撤銷第一審論處被告胡○○琴共同
  強制罪刑之科刑判決，改判諭知被告無罪，固屬上述不得上訴
  第三審之案件。惟起訴書記載被告係涉犯家庭暴力罪之刑法第
  277條傷害及刑法第302條以非法方法剝奪人之行動自由各罪之
  犯罪事實，且檢察官於原審對第一審判決論處刑法強制罪名提
  出爭執，並主張被告涉犯上開妨害自由等罪名（見原審卷第19
  8 頁）。則依上開說明，檢察官不服原判決，自得提起本件第
  三審上訴，先予敘明。
按刑事訴訟法第377 條規定，上訴於第三審法院，非以判決違
  背法令為理由，不得為之。是提起第三審上訴，應以原判決違
  背法令為理由，係屬法定要件。如果上訴理由書狀並未依據卷
  內訴訟資料，具體指摘原判決不適用何種法則或如何適用不當
  ，或所指摘原判決違法情事，顯與法律規定得為第三審上訴理
  由之違法情形，不相適合時，均應認其上訴為違背法律上之程
  式，予以駁回。
本件原判決以公訴意旨略以：被告為告訴人胡○娥之母，於民
  國108年12月24日晚間7時30分許，與告訴人之夫謝○宇及告訴
  人之胞弟胡○隆、胡○明（下稱謝○宇等3 人，均經原審判處
  罪刑確定），自址設桃園市○○區之天○壇將告訴人帶回住處
  ，告訴人即報警，員警到場後，因認雙方間為信仰及房屋買賣
  糾紛，告知相關權益後離去。告訴人無奈，於同日晚間8 時30
  分許，向被告藉口表示身體疼痛要看醫生，被告與謝○宇等 3
  人隨即基於傷害、妨害自由之犯意聯絡，向告訴人佯稱要載其
  看醫生，竟共同將告訴人載至桃園市○○區○○街000 號由鄧
  ○盛、林○玲擔任宮主、師姐之○○○○慈○宮（下稱慈○宮
  ），告訴人見狀，拒不下車，僵持約30分許後遭謝○宇強拉下
  車並拉入上開宮廟內，不顧告訴人反對，由不知情之鄧○盛、
  林○玲進行收驚儀式後交付1 瓶符水與謝○宇等人，告訴人拒
  絕服用符水，在宮廟內不斷閃躲至同日晚間11時許，謝○宇失
  去耐性，即捉住告訴人壓躺在地上，以右腳跪壓在告訴人胸前
  ，胡○隆、胡○明則分別壓住告訴人左右手，謝○宇先打告訴
  人右臉一巴掌，告訴人仍拒絕張嘴喝符水，謝○宇即以鐵湯匙
  挖開告訴人嘴巴，並捏住告訴人鼻子，強灌符水與告訴人服用
  後，始將告訴人放開，並載告訴人回家，以此方式剝奪告訴人
  行動自由，致告訴人受有唇部擦挫傷、右臉挫瘀傷等傷害。因
  認被告涉犯前述傷害、以非法方法剝奪人之行動自由罪嫌等情
  。惟經審理結果，認為不能證明被告有上開公訴意旨所指之犯
  罪，因而撤銷第一審論處被告共同強制罪刑之判決，改判諭知
  被告無罪。已依據卷內資料詳予說明其證據取捨及判斷之理由
  。
檢察官就被告犯罪事實，應負舉證責任，並指出證明之方法，
  為刑事訴訟法第161條第1項所明定。因此，檢察官對於起訴之
  犯罪事實，應負實質之舉證責任。倘其所提出之證據，不足為
  被告有罪之積極證明，或其闡明之證明方法，無從說服法院形
  成被告有罪之心證，基於無罪推定之原則，自應為被告無罪之
  諭知。而認定犯罪事實所憑之證據，無論直接或間接證據，其
  為訴訟上之證明，須於通常一般之人均不致有所懷疑，而得確
  信其為真實之程度者，始得據為有罪之認定，倘其證明尚未達
  到此一程度，而有合理之懷疑存在時，事實審法院復已就其心
  證上理由予以闡述，敘明其如何無從為有罪之確信，因而為無
  罪之判決，苟其裁量、判斷，並不悖乎經驗法則或論理法則，
  即不得任意指為違法。又共同正犯之成立，以有犯意之聯絡，
  及行為之分擔為要件。而此犯意之聯絡，固不限於事前有所謀
  議，即僅於行為當時有共同犯意之聯絡者，亦屬之，且其表示
  之方法，亦不以明示通謀為必要，即相互間有默示之合致，亦
  無不可。惟是否有犯意聯絡，需以證據認定之，究不得僅憑案
  發時在場且認識實行犯罪之行為人，即逕認有犯意聯絡，而論
  以共同正犯。原審斟酌卷內既有事證，以告訴人於偵、審中，
  僅證述其如何遭謝○宇等3 人帶至慈○宮、如何下車、在慈○
  宮內如何遭謝○宇等3 人壓制強灌符水等情，並無指述被告參
  與謝○宇等3 人上開強制犯行；復佐以胡○隆所陳：被告一開
  始不知道要帶告訴人至慈○宮祭改收驚，及被告供稱：告訴人
  在收驚時，其因胃痛，人在慈○宮外面，並不在場各等語，認
  定告訴人在慈○宮內遭謝○宇等3 人以強暴方式為收驚儀式及
  灌符水時，被告並不在場，難以預見或知悉謝○宇等3 人上開
  犯行，且亦無積極證據證明告訴人到達慈○宮時，被告有強迫
  其下車，自難認被告就謝○宇等3 人上揭犯行，有犯意聯絡及
  行為分擔。從而，原審就檢察官所提出及卷內所存證據等訴訟
  資料，逐一剖析，參互審酌，仍無從獲得被告有本件公訴意旨
  所指前揭犯行之事實，因而撤銷第一審關於此部分之科刑判決
  ，改判諭知被告無罪，於法尚無不合。檢察官上訴意旨，以案
  發當日，被告先與謝○宇等3 人自天○壇帶回告訴人，又隨謝
  ○宇等3人強行帶告訴人至慈○宮收驚，且被告與謝○宇等3人
  在慈○宮長達數小時，僅係因胃痛發作，在慈○宮外坐一下，
  並非一直在慈○宮外。則縱無積極證據得以證明被告有實際動
  手，但其既全程跟隨、在場，難認與謝○宇等3 人無犯意聯絡
  云云，係就原審調查、取捨證據及判斷其證明力職權之適法行
  使，仍憑己見而為不同之評價，及就判決內已明白論斷之事項
  ，執以指摘原判決違法，核與法律規定得為第三審上訴理由之
  違法情形不相適合，應認檢察官之上訴違背法律上之程式，予
  以駁回。
據上論結，應依刑事訴訟法第395條前段，判決如主文。
中    華    民    國   111    年    8     月    4     日
                  刑事第三庭審判長法  官  徐  昌  錦  
                                  法  官  林  恆  吉  
                                  法  官  林  海  祥  
                                  法  官  侯  廷  昌  
                                  法  官  江  翠  萍  
本件正本證明與原本無異
                                  書記官
中    華    民    國   111    年    8     月    9     日